臺灣高等法院民事判決　八十九年度重上字第四九三號
　　上　訴　人　甲○○
　　上　訴　人　乙○○○
　　被 上 訴人　梅齡建設股份有限公司
　　法定代理人　黃　富
　　被 上 訴人　慶樺營造有限公司
　　法定代理人　鄧仁清
右當事人間履行契約事件，上訴人對於中華民國八十九年九月七日臺灣臺北地方法院
八十八年度重訴字第二六一三號第一審判決提起上訴，本院判決如左：
　　主　　　文
上訴駁回。
第二審訴訟費用由上訴人負擔。
    事實及理由
一、本件上訴人起訴主張於七十八年十一月十八日與被上訴人共同簽訂合作興建住宅
    辦公大樓契約書，由上訴人提供所有土地，被上訴人梅齡建設股份有限公司（以
　　下簡稱梅齡公司）出資興建房屋，並邀被上訴人慶樺營造有限公司（以下稱慶樺
　　公司）連帶作保，雙方於八十二年七月二十八日簽訂約定書，由上訴人分得１Ｄ
　　、２Ｄ、１Ｇ、２Ｇ、３Ｆ、４Ｆ、７Ｂ、７Ｅ、７Ｇ、７Ｈ及１２Ｂ等十二戶
　　房地暨地下一層七個停車位，並於同日由上訴人出具同意書，由上訴人補貼給被
　　上訴人梅齡公司本件合建房地差價款新台幣（下同）九百萬元，且於同日就上開
　　上訴人７Ｂ及１２Ｂ戶房地不足一戶之差坪分別簽訂不動產買賣契約書，至八十
　　三年一月三十一日經雙方再簽訂協議書，將上開八十二年七月二十八日約定書及
　　同意書作廢外，由上訴人分別取得ＢＩＤ、Ｄ１、Ｄ２、７Ｂ、７Ｅ、７Ｆ、７
　　Ｇ、ＧＨ戶及地下二層編號１９、２０、２１號停車位與Ｂ１、１Ｆ、２Ｆ、３
　　Ｆ、４Ｆ、１２Ｂ戶及地下二層編號３９、４０、４１、４２號停車位，共十四
　　戶及七個停車位，並分別指定起造人名義。惟(一)被上訴人梅齡公司並無依上開契
　　約書第九條第二項約定自開工日即八十三年二月一日起算八百四十個曆天內即八
　　十五年五月二十日辨理正式交屋，係遲至八十八年二月三日才辦妥交屋，總計被
　　上訴人梅齡公司逾期八百九十三天，依上開約定，被上訴人應連帶給付上訴人按
　　月每戶二萬元計算之違約罰款，共計三千五百七十二萬元，惟上訴人因認違約金
　　過高等情，爰自動減為七百九十萬四仟元；(二)又依合建契約書第二十六條約定自
　　八十六年十月一日起至八十八年二月三日正式交屋日止，被上訴人同意補貼上訴
　　人二人按月每戶二萬元計算之房租，計十七個月共六十八萬元；(三)依八十三年一
　　月三十一日之協議書第三條規定，瓦斯錶單獨設立，被上訴人未依約履行，而由
　　上訴人代墊每戶三千元十四戶共計四萬二千元。(四)再者被上訴人梅齡公司亦無依
　　兩造於八十八年二月三日簽訂之約定書第七條約定履行施工之義務，以致上訴人
　　被迫依約自行僱工施工，支付房屋及水電整修費各為十七萬元及七十萬零一百十
　　三元，共計八十七萬零一百一十三元；(五)末按被上訴人梅齡公司係於八十八年二
　　月三日始辦理交屋給上訴人，故於交屋前有關系爭房屋之管理費等均應由被上訴
　　人梅齡公司負擔，惟自八十七年三月起至八十八年一月交屋前，被上訴人梅齡公
　　司即積欠系爭房屋之管理費高達三十三萬九千六百八十二元，（原請求八十六年
　　六月至八十八年二月三日止共六十五萬零四百元，於本院減縮請求），綜上共應
　　連帶給付一千零一十四萬六千五百一十三元，嗣經上訴人於八十八年七月二十八
　　日以存證信函向被上訴人催討，惟並無任何結果，為此提起本件訴訟等語。並聲
　　明(一)原判決關於駁回後開部分廢棄。(二)被上訴人應連帶給付上訴人八百九十三萬
　　五千七百九十五元及自原審起訴狀繕本送達被上訴人之翌日起至清償日止，按年
　　息百分之五計算之利息。(三)願供現金或等值之台北國際商業銀行可轉讓定期存單
　　為擔保，宣告假執行。（上訴人於原審請求連帶給付一千零一十四萬六千五百十
　　三元，於本院減縮請求如上金額所載。）
二、被上訴人則以：系爭工程自八十三年五月二十七日開工後，工程一直按進度順利
　　的進行，(一)被上訴人確有依約開工，按建築執照申請流程原則上為先進行地上建
　　物拆除工作俟完成後，再進行鑑界複丈，再按鑑界複丈結果設計並申請建築執照
　　，惟於合建情形，地主擔心建築執照核發不被准許，通常要求建商先依地政機關
　　之地籍圖為設計，設計完成即申請建築執照，建照核准後再進行拆屋複丈工作。
    觀諸合建契約第十二條約定：甲方（即上訴人等地主）應於建照執照領照後一個
    月內騰空房屋與土地點交予乙方（被上訴人），由乙方拆除舊屋。被上訴人申請
    建照時，上訴人尚未交屋予被上訴人拆除，故設計時係依地籍圖為設計，而地籍
    圖其比例為五百分之一，精確度而言甚屬粗糙，因此於建照核准地上物拆除後進
    行放樣勘驗經精確以一比一比例複丈時，始發現建物與地界相關尺寸與現貌不符
    ，因而辦理第一次變更設計，加以調整，此次變更設計乃地籍圖比例不夠精確及
    因應現況而作調整，此第一次變更登記，不可歸責於被上訴人，第二次變更登記
    因多位地主（包括上訴人）的要求，被上訴人不得不向台北市政府工務局為建照
    執造第二次變更設計申請，遲至八十五年十二月十九日上訴人甲○○及乙○○○
    用印後，全部地主始用印完畢，被上訴人隨即於八十五年十二月二十六日為第二
    次建造執照變更設計申請，但第一次送件因作業時間不及，遂形式上一般先以退
    件處理，至八十六年三月七日重新申請，八十六年四月二日始核准，故整個第二
    次變更申請從八十五年二月二十六日至八十六年四月二日共四０二個曆天，依合
    建契約書第九條第三項但書第一款約定，被上訴人不負遲延竣工之責任，再以竣
    工期日加九十個曆天（對於上訴人為竣工期日加六個月）為交屋期日之換算，被
    上訴人於八十六年十二月十一日交屋仍屬於期限內達交屋之程度，絕無如上訴人
    於起訴主張所謂被上訴人逾期九百八十八個曆天之情；(二)另合建契約書第二十六
　　條所謂「甲方自舊有房屋點交予乙方之日起，乙方同意補貼甲方每戶每月房租新
　　台幣貳萬元正，俟本大樓正式交屋日止，終止給付」係指被上訴人達交屋之程度
　　即終止給付房租補貼；非如上訴人所言，俟正式交屋始終止給付，否則一方面藉
　　故推拖遲不交屋應負遲延責任；(三)又依該合建契約書附件一第七項之約定：「每
　　戶瓦斯配管及安全措施由乙方負責統一裝配」，是被上訴人依約僅負瓦斯管線裝
　　配之責任，並不包括裝設瓦斯錶，且依被上訴人與上訴人於八十八年二月三日約
　　定書第七條第十一項之規定「七樓Ｅ戶之瓦斯錶申請裝錶若因現有管線因室內變
　　更而無法裝錶，其管路改善，由乙方負責」亦可佐證，(四)再者對照上訴人所提出
　　之估價單可知，上訴人所謂其被迫自行僱工為房屋及水電整修，實為上訴人就分
　　得房屋之室內裝潢費其所列舉之項目與八十八年二月三日約定書內容並不合，故
　　被上訴人對此部分並無修繕之義務；(五)末查依前所述上訴人與被上訴人所簽訂之
　　合建契約具有承攬之性質，且就上訴人依約應分得之房屋亦係以上訴人或其指定
    人之名義為起造人，是於房屋建築完成後上訴人即為其應分得房屋之所有權人，
    而管理費之收取即以所有權人為對象，是被上訴人既僅係上訴人應分得房屋部分
    之承攬建造人而非所有權人，當然不必負擔系爭房屋之管理費，被上訴人復已於
    八十六年十二月十一日交屋，是上訴人主張被上訴人須給付其自八十七年三月起
    至八十八年一月止之管理費，自非有理等語資為抗辯。並聲明(一)上訴及假執行之
    聲請均駁回。(二)如受不利判決，願供擔保請准免為假執行。
三、上訴人於原審請求連帶給付一千零一十四萬六千五百十三元本息，於本院減縮請
    求連帶給付九百八十三萬五千七百九十五元本息，經核於法並無不合，合先敘明
    。
四、經查上訴人起訴主張於七十八年十一月十八日與被上訴人共同簽訂合作興建住宅
    辦公大樓契約書，由上訴人提供所有土地，被上訴人梅齡公司出資興建房屋，並
　　邀被上訴人慶樺公司連帶作保，經上訴人與被上訴人梅齡公司雙方於八十二年七
　　月二十八日簽訂約定書，由上訴人分得１Ｄ、２Ｄ、１Ｇ、２Ｇ、３Ｆ、４Ｆ、
　　７Ｂ、７Ｅ、７Ｇ、７Ｈ及１２Ｂ等十二戶房地暨地下一層七個停車位，並於同
　　日由上訴人出具同意書，由上訴人補貼給被上訴人梅齡公司本件合建房地差價款
　　玖佰萬元，且於同日就上開上訴人７Ｂ及１２Ｂ戶房地不足一戶之差坪分別簽訂
　　不動產買賣契約書，至八十三年一月三十一日經雙方再簽訂協議書，將上開八十
　　二年七月二十八日約定書及同意書作廢外，由上訴人分別取得ＢＩＤ、Ｄ１、Ｄ
　　２、７Ｂ、７Ｅ、７Ｆ、７Ｇ、ＧＨ戶及地下二層編號１９、２０、２１號停車
　　位與Ｂ１、１Ｆ、２Ｆ、３Ｆ、４Ｆ、１２Ｂ戶及地下二層編號３９、４０、４
　　１、４２號停車位，共十四戶及七個停車位，並分別指定起造人名義在案，惟被
　　上訴人梅齡公司於八十六年六月十一日領得使用執照，而於八十八年二月三日為
　　實際交屋日之事實，業據上訴人提出與其陳述相符之七十八年十一月十八日合作
　　興建住宅辦公大樓契約書乙份、八十二年七月二十八日約定書乙份、八十二年七
　　月二十八日同意書乙份、八十二年七月二十八日不動產買賣契約書乙份、八十三
　　年一月三十一日協議書貳份、八十年六月二十六日協議書乙份、八十三年三月十
　　日指定起造人同意書乙份影本為證，此為被上訴人所不爭執，自堪信此部分主張
　　為真正。
五、上訴人復主張(一)被上訴人梅齡公司並無依上開契約書第九條第二項約定自開工日
    即八十三年二月一日起算八百四十個曆天內即八十五年五月二十日辨理正式交屋
    ，係遲至八十八年二月三日才辦妥交屋，總計被上訴人梅齡公司逾期八百九十三
    天，依上開約定，被上訴人應連帶給付上訴人按月每戶二萬元計算之違約罰款，
    共計三千五百七十二萬元，惟上訴人因認違約金過高等情，爰自動減為七百九十
    萬四仟元；(二)又依合建契約書第二十六條約定自八十六年十月一日起至八十八年
　　二月三日正式交屋日止，被上訴人同意補貼上訴人二人按月每戶二萬元計算之房
　　租，計十七個月共六十八萬元；(三)依八十三年一月三十一日之協議書第三條規定
　　，瓦斯錶單獨設立，被上訴人未依約履行，而由上訴人代墊每戶三千元十四戶共
　　計四萬二千元。(四)再者被上訴人梅齡公司亦無依兩造於八十八年二月三日簽訂之
　　約定書第七條約定履行施工之義務，以致上訴人被迫依約自行僱工施工，支付房
　　屋及水電整修費各為十七萬元及七十萬零一百十三元，共計八十七萬零一百一十
　　三元；(五)末按被上訴人梅齡公司係於八十八年二月三日始辦理交屋給上訴人，故
　　於交屋前有關系爭房屋之管理費等均應由被上訴人梅齡公司負擔，惟自八十七年
　　三月起至八十八年一月交屋前，被上訴人梅齡公司即積欠系爭房屋之管理費高達
　　三十三萬九千六百八十二元，共應連帶給付九百八十三萬五千七百九十五元本息
　　，經查：
  (一)違約逾期罰款七百九十萬四千元部分：
  1.未依約開工部分（自八十三年二月一日起至八十三年五月二十七日，共一百十四
    天）：
    依雙方所不爭執之合作興建住宅辦公大樓契約書第九條第一項約定（見原審卷第
    十二頁）：乙方（指被上訴人）應於甲方（指上訴人）交屋日起七十五日內開工
    ，以向台北市政府工務局建築管理處（以下簡稱工務局）申報開工日為準，並自
    開工日起七百五十個日曆天全部完工，並以領得使用執照為完工標準，領得使用
    執照後應依約完成裝飾接通水電、瓦斯等始得交屋，正式交屋期限為自開工日起
    八百四十個日曆天，而本件工程雖於八十三年二月一日向工務局申報開工，惟被
    上訴人抗辯一般合建情形，地主擔心建築執照核發不被准許，通常要求建商先依
    地政機關之地籍圖為設計，設計完成即申請建築執照，建照核准後再進行拆屋複
    丈工作，揆之合建契約第十二條約定：「甲方應於『建照執照領照後壹個月內』
    騰空房屋與土地點交予乙方，由乙方拆除舊屋。」（見原審卷第十三頁），而被
    上訴人係於八十二年三月三十日為建造執造之申請，八十二年七月三十日領得建
    造執照。上訴人係依約於領照後一個月即八十二年八月十日、十一日始交付舊屋
    （見本院卷二第三十九頁、一○九頁），則被上訴人申請建照時，上訴人尚未交
    屋予被上訴人拆除，故設計時僅能依地籍圖為設計，而由建造申請至領得建造執
    照，須費時四個月，迄交付舊屋時更達五個月之久，則無端等待五個月之久當非
    兩造之意，故被上訴人抗辯地主擔心建築執照核發不被准許，通常要求建商先依
    地政機關之地籍圖為設計，設計完成即申請建築執照，以節省時間，非無理由，
    所辯應屬事實。惟查被上訴人於八十三年二月八日被工務局退件後，於變更設計
    後，於八十三年五月二十五日獲准發照，則變更設計至完成獲准發照，所用時間
    僅約三個月，則上訴人於八十二年八月十日及十一日交付舊屋，其餘地主至遲於
    八十二年八月二十日交屋，八月底全部拆除完畢（見本院卷二第一○四頁），被
    上訴人於八十三年二月一日始報開工，期間長達六個月，惟被上訴人於三個月內
    即可先進行拆屋放樣工作完成變更設計，況證人即吳非士建築師亦稱「房屋拆除
　　後他們一定馬上放樣，放樣就申報開工」等語（見本院卷一第一九五頁），若此
　　自可於開工時提供正確之資料申報開工，當無遲誤一百十四天核准開工之問題。
    況證人吳非士建築師證稱設計時係依地籍圖為設計，而地籍圖其比例為五百分之
    一，精確度而言甚屬粗糙，因此於建照核准地上物拆除後進行放樣勘驗經精確以
    一比一比例複丈時，始發現建物與地界相關尺寸與現貌不符，因而辦理第一次變
    更設計，加以調整等語（見本院卷一第一九三頁），既明知地籍圖較不精確，則
    更應於拆屋後立即測量，自不得諉稱為開工之申請時，工務局以「基地尺寸不符
　　」、「建築物位置有誤」等退件（見原審卷第二九九頁）時始知有誤，再重為測
　　量而重新申請云云。按「債務人之代理人或使用人，關於債之履行有故意或過失
　　時，債務人應與自己之故意或過失負同一責任。」民法第二百二十四條前段定有
　　明文，則被上訴人自應負其責任。雖被上訴人又稱包括上訴人在內之地主不肯用
　　印，而其等係起造人，如不用印自不得聲請開工云云，惟其亦稱自八十三年一月
　　三十一日協議書簽立，開工之用印始完畢（見本院卷二第一○五頁），故於八十
　　三年二月一日始能報開工，惟縱如前述，然其於八十三年二月一日申報開工，若
　　能於八十二年八月底拆屋完畢立即放樣，亦無八十三年二月八日申請開工被退件
　　之情事，則八十三年二月一日至八十三年五月廿七日計一百十四天之遲誤期間，
　　仍應由被上訴人負責，被上訴人主張依兩造合建契約第九條第三項但書第一款「
　　因甲方（即上訴人）要求變更而致延誤工程進行或工程之檢驗進行中」約定負責
　　，自屬無據。
  2.用印時間部分（八十五年二月二十六日至八十五年十二月十九日，共二百六十四
    天）：
    按合建契約書第九條第三項但書第二款約定：「但如有左列情形之一者，乙方不
    負遲延開工與延誤竣工或無故停工之責任：：及非可歸責於乙方（被上訴人）之
    原因而影響工程不能進行者。」，查被上訴人向台北市政府工務局所為建造執照
    第二次變更設計申請書之變更說明及理由欄中所示，系爭建物辦理第二次變更之
    原因為(一)上訴人甲○○對其應分得之房屋於八十三年六月二十一日要求被上訴人
    修整之書面主張「地下壹層及地上壹、貳樓電錶務必各自獨立．．；」，(二)地主
    張范月櫻於八十五年二月十五日函文主張「地下一樓單獨申請權狀及單獨水電錶
    。」，(三)地主葉國煙於八十五年八月九日之承諾書主張：「壹樓Ｎ戶及貳樓Ｎ戶
    辦理分別獨立門牌．．」，(四)地主張孫斌及劉仲甫不幸分別亡故，其各繼承人業
    分別於八十四年九月二十九日、八十五年三月十一日辦委繼承登記，因為前述原
    因造成Ｄ棟貳樓及地下室，Ｇ棟貳樓及地下室，Ｋ棟地下室及Ｎ棟貳樓增加戶數
    與公用面積暨位置之增加及變更，並需辦理繼承登記，故向台北市政府工務局為
    建照執照第二次變更設計申請理由項目為，(1)地下室及壹層、貳層室內梯變更，
    (2)地下貳層、地下壹層、貳層、伍層、陸層、捌層、拾貳層隔間變更，(3)戶數變
    更為一百四十戶，(4)停車位變更，機車位取消，(5)拾壹層用途變更為一般事務所
    一四八點六七平方公尺、一般服務業四八點二九平方公尺、集合住宅二三八點四
    四平方公尺、地下壹層變更為一般服務業七九六點六三平方公尺、停車場一０五
    一點０四平方公尺，(6)併案辦理變更起造人為四十二人，(7)工程進度百分之九十
    八、(8)立面戶消防變更，(9)昇降機位置變更等情，此有建照執照第二次變更設計
　　申請書乙份（見原審卷第一四三頁）、劉仲甫、張孫斌之變更起造人名義（見原
　　審卷第一四七頁、第一四八頁）、甲○○八十三年六月二十日整修書乙份（見本
　　院卷一第一六三頁）、張范月櫻八十五年二月十五日函乙份（見本院卷一第一六
　　九頁）、葉國煙八十五年八月九日承諾書乙份（見本院卷一第一七一頁）等影本
　　為證，上訴人雖稱被上訴人所謂「地下壹層及地上壹、貳樓電錶務必各自獨立．
　　．；」係屬上訴人要求之變更，惟依八十二年十月五日及十三日之設計平面圖（
　　見本院卷二第十六頁）既無室內梯之設計，且每棟三層即各屬三戶而非一戶，故
　　上開顯非變更之要求；且按連帶債務之成立，除債務人有明示之意思表示外，以
　　法律有規定者為限，民法第二百七十二條定有明文。上訴人於七十八年十一月十
　　八日同時簽訂合建契約書之地主張范月櫻、張孫斌及林宏明等人，並未依民法第
　　二百七十二條第一項規定，明示約定對於被上訴人需負連帶債務，反而於合建契
　　約第十五條第一項後段特別約定：「甲方（上訴人等地主）之各人相互間並不互
　　負連帶責任」，則上訴人對於各該其他地主所為之行為，本即毋需依民法連帶債
　　務之規定負其責任，故被上訴人抗辯上訴人應依連帶債務之規定，就各該地主之
　　行為負責，尚非妥適云云。然查上訴人等地主與被上訴人合建者為單一建築物，
　　只要其中一人向被上訴人要求變更，即需向工務局辦理變更始可進行，事實上本
　　無從切割分開，故因上訴人以外之地主等變更事項及發生繼承事件而須為變更起
　　造人名義用印等情事，因而延遲工程進行，揆諸前揭契約說明自非可歸責於被上
　　訴人，其毋庸就此部分之遲延日期負責。
  3.第二次變更申請部分（八十五年十二月二十六日至八十六年四月二日，共九十七
    天）：
    被上訴人於八十五年十二月二十六日申請建造執照第二次變更登記，據工務局以
    申請書填寫不齊全（見本院卷二第一四六頁）退回，被上訴人抗辯依台北市政府
    工務局建築管理處「建造管理科業務須知」核發雜項執照（包括變更設計）欄所
    載，建築承辦員審查期僅六日，若該期限內會辦外單位之消防審查，未及時將審
    查結果及送審文件匯報建築承辦員者，該建築承辦員為避免拖延案件而受內部懲
    處，其作業程序形式上一般先以退件處理。本件俟全部地主用印完畢後，被上訴
    人隨即於八十五年十二月二十六日為第二次建造執照變更設計申請，但第一次送
    件申請不准，至八十六年三月七日重新申請，八十六年四月二日始核准，此部份
    因涉及消防審查，故第一次送件遭退回，實屬申請主管機關核准許可之期間，依
    合建契約第九條第三項但書第一款約定，被上訴人毋庸負延誤竣工之責等語，上
    訴人則稱依台北市政府工務局建築管理處頒發之「建造管理科業務須知」核發雜
    項執照（包括變更設計）欄所載，管區承辦員之審查期限固僅為六天，然依其附
    註２規定「需會辦外單位者，其時間不計（無限期）」（參見本院卷二第九十二
    頁），是凡涉及會辦外單位事項，管區承辦員之審查期限即不受六天限制，要甚
    明顯。果如被上訴人所言，因涉及戶數變更致消防設備隨之改變，故需由台北市
    政府工務局會辦外單位之台北市政府消防署消防科為消防審查，則依上開「建造
    管理科業務須知」附註規定，該管區承辦員即無六天辦理期限之限制，而需將本
    件申請案先行退件之理由，故被上訴人於第一次送件時遭台北市工務局以「申請
    書填寫不齊全」退件，顯與被上訴人所稱因會辦外單位消防審查無涉，應係因其
　　疏忽致申請書填寫不全遭退件云云，惟查依第一次通知改正審核結果表及審查表
　　．．因屬辦理過程，現存卷內之申請書業經修正，當時不齊全之項目已不可考，
　　有工務局九十年六月二十九日北市工建照字第九○六五三三五九○○號函可按（
　　見本院卷二第一四五頁），嗣據本院函詢台北市政府工務局覆稱前述變更事項（
　　即地下室及一層、二層室內梯變更、戶數變更等七項）涉消防審查內容，同函副
　　請本府消防局協查逕復，有該局九十年八月二十七日北市工建字第九○四四○八
　　一九○○號函可稽（見本院卷二第一八九頁），另函詢台北市消防局覆稱「『八
　　十六年二月十四日』受理該工程變更設計消防安全設備審查結果，其建照變更項
　　目，並未涉及消防安全設備項目變更，僅涉組件數量、性能及位置之變動，亦有
　　該局九十年九月十二日北市消安字第九○二二五一八○○○號函可證（見本院卷
　　二第二二三頁），則被上訴人於八十五年十二月二十六日向工務局掛號申請，惟
　　於「八十六年一月三日」通知改正退件，至八十六年三月七日始重新申請，而工
　　務局於八十六年二月十四日受理本件消防安全設備審查，則八十六年一月三日所
　　為退件，確係因本件須消防外審，故為形式退件已臻明確，上訴人主張顯無可採
　　。此部分係主管機關所需之審查日期，自不可歸責被上訴人。
  4.逾期交屋部分（八十六年十二月十一日至八十八年二月三日，共四百十八天）：
    上訴人主張依兩造八十三年一月三十一日協議書第八條之約定，被上訴人對上訴
    人之正式交屋期限係使用執照取得後六個月，故交屋期限應為八十六年十二月十
    一日，為兩造所不爭執，（見本院卷三第六十九頁、第九十頁，僅上訴人主張被
    上訴人是日未依債務本旨將上開協議書第九條所訂之交屋應完成之工作予以完成
    ，自不得認被上訴人已合法交屋等語），被上訴人抗辯已於是日通知交屋，但為
　　上訴人所拒，而依上開協議書第八條之約定（見本院卷一第二九六頁），被上訴
　　人對上訴人之正式交屋期限雖係使用執照取得後六個月，然依同條及第九條規定
　　之內容以觀，被上訴人應於交屋期限前施工完成者，僅「第二條至第八條」所約
　　定之事項，至於「第九條」所約定之水電衛浴材料、地磚、廚具等工程不在此限
　　，故被上訴人於是日交屋並無未依債務本旨而交付，況退步言，依雙方合建契約
　　第十條第一款約定：「本合建工程完成至結構體全部完成甲方應備齊土地產權移
　　轉登記所需文件，即戶籍謄本、印鑑證明書，蓋用印鑑於政府公定書表，交與乙
　　方或代書辦理產權移轉登記，乙方分得部分，乙方有權指定其取得人名義甲方不
　　得拒交有關土地過戶證件，如拖延或證件不全致使乙方無法按時辦理前述手續，
　　視同甲方違約，是依上述約定，上訴人應於結構體全部完成時，即八十四年六月
　　五日（見本院卷一第一七二頁）有先為土地產權移轉登記之義務，而被上訴人對
　　上訴人之交屋期限則須至領得使用執照後六個月，即八十六年十二月十一日始屆
　　至，本件被上訴人於八十六年十二月十一日前即多次催請上訴人辦理土地移轉登
　　記手續，惟上訴人卻相應不理，則依民法第二百六十四條第一項之前段規定：「
    因契約互負債務者，於他方當事人未為對待給付前，得拒絕自己之給付，是被上
    訴人當然得主張同時履行抗辯權而拒絕房屋之點交等語。經查：
  依兩造上開協議書第八條之約定，被上訴人對上訴人之正式交屋期限雖係使用執
    照取得後六個月，然依同條及第九條規定之內容以觀，被上訴人應於交屋期限前
    施工完成者，僅「第二條至第八條」所約定之事項，至於「第九條」所約定之水
    電衛浴材料、地磚、廚具等工程，本須俟上訴人就有關建材之規格、廠牌為指定
　　並提供樣品後，被上訴人始有配合施工之義務，既受限於上訴人指定，則此部分
　　施工自非被上訴人可得掌控，故兩造之真意應係第九條之施工不受第八條所約定
　　交屋期限之限制，而兩造已與訴外人每日設計有限公司於八十五年十二月九日簽
　　訂工程書、於八十六年十一月與台灣松下電器股份有限公司簽訂系爭廚具工程合
　　約書（見本院卷一第二二○頁至第二三二頁），並已付五百七十七萬八千元支票
　　三紙予上訴人，亦有收據及支票影本可按（見本院卷一第二二五頁）及兩造八十
　　五年十二月十九日協議書第一條明揭上訴人梅齡公司已向莊貿實業有限公司完成
　　採購衛浴設備，於八十五年十二月十七日簽訂買賣契約書，並交付支票四紙（見
　　本院卷一第二三二頁、第二三三頁），並與遠明企業於八十五年十一月十三日簽
　　訂工程合約書作防盜氣密窗之裝設（見本院卷一第二四九頁），且已完工，有完
　　工證明書可按（見本院卷一第二五八頁），因之被上訴人於交屋期限前，即已達
　　合建契約所約定之交屋程度，但經被上訴人於交屋期限（八十六年十二月十一日
　　）前將準備交屋之事情通知上訴人，並催促其協同辦理交屋手續，竟遭上訴人拒
　　絕（主張上開協議書第九條之工程尚未施作，理由詳如下述），是被上訴人因上
　　訴人受領遲延至八十八年二月三日始完成交屋，依民法第二百三十條規定，不負
　　遲延責任。
  上訴人雖稱若如被上訴人所稱協議書第二條至第八條前段之工程始受交屋期限之
    限制，第九條之工程則不受交屋期限之限制，焉何第三條之廚具、第四條之防盜
    窗、第五條之衛浴室廚房門框及衛浴室磁器、第六條之電燈看板燈等，均與第九
    條所規範之工程相同？惟查第二條至第八條規定為一般性之廚具，故其他地主張
    范月櫻已於八十六年八月十六日完成交屋，王梧州及葉佐炫亦於八十六年九月二
    十二日完成交屋，其他地主亦在八十七年一月二十日完成交屋，且為上訴人所不
　　否認（見原審卷第一九三頁、第二三二頁至二三七頁），因上訴人有第九條特殊
　　性之指定（詳如下述），自不在交屋期限適用之列。
  上訴人雖又稱上訴人所分得之房屋於被上訴人交屋前，均在被上訴人管領施工中
    ，其工程進度進行至何種程度，上訴人是否應為建材之指定及提供樣品，均賴被
    上訴人通知始得為之，被上訴人一直以上訴人未依約指定建材並提供樣品，資為
　　伊無法依式施工之理由，自非有理云云，惟查合建契約第十四條約定合建工程進
　　行期間對其取得之房屋有絕對之監督權（見本院卷一第一三五頁），則其對工程
　　進度並非不知悉，況係上訴人可得指定建材，復未約明需被上訴人通知，所稱均
　　賴被上訴人通知始得為之尚非有理，況上訴人亦於「八十七年四月十三日」指定
　　建材，有未完成建材表影本可按（見本院卷二第一七○頁），被上訴人因不願按
　　上開建材表施工，上訴人遂提出退讓要件之未完成建材預算表，而於附註欄為「
　　變更後」價目之計載（見本院卷二第一六五頁），故上訴人稱退讓要件之未完成
　　建材預算表先於「八十七年四月十三日」未完成建材表所製定，故早於八十六年
　　十二月十一日指定建材表，被上訴人不願配合施工云云，自無足採。被上訴人因
　　施工部分材料短缺，施工慣例又有順序性非即可挪作他項，故已於八十七年十二
　　月二十日二日與上訴人就部分建材、工資達成協議補貼四百四十五萬元予上訴人
　　，亦有被上訴人公司八十七年十二月二十二日請款單、支票及八十七年十二月二
　　十四日約定書影本可按（見本院卷二第二九四、第二九五頁、卷一第一八二頁）
　　，嗣復於上訴人指定建材後於八十八年一月十五日施作完畢，並於八十八年一月
　　十六日委請保全公司看守房屋（見本院卷二第二九七頁），兩造隨即於八十八年
　　三月三日簽立協議完成交屋（見本院卷一第一八二頁至一八五頁）。上訴人雖稱
　　依證人黎美玲證言，伊最初繪製設計圖之日期為八十五年十一月二十七日，且繪
　　圖又在簽約之前，則被上訴人就廚具部分經上訴人指定為國際牌，而與台灣松下
　　公司為議價時，顯始自八十五年十一月間，以此推之，被上訴人公司張維副總經
　　理所書寫上載「National指定－議價（已指定）」之建材使用表，其作成之時，
　　應於八十五年十一月至八十六年十一月間，應無疑義。惟查黎美玲證稱設計圖變
　　更好多次，年份不記得，有設計圖影本可按（見本院卷三第二十六頁、第十七頁
　　），而證人李維證稱雜記中之National指定－議價（已指定）」之建材使用表係
　　上訴人十四戶中七戶等語。（見本院卷三第二十頁），故並非已全部指定，故其
　　縱臆測其早於「八十七年四月十三日」未完成建材表前已陸續指定云云，惟既未
　　能全部指定完成，故被上訴人於八十六年十二月十一日依約在使用執照後六個月
　　交屋，嗣依協議書第九條約定部分工程作價補貼上訴人及部分施工而於八十八年
　　二月三日交屋予上訴人簽收，並無遲延情事，自不可歸責於被上訴人。
  綜上，依兩造七十八年十一月十八日契約書第九條第二項規定自開工日即八十三
    年二月一日起算八百四十個曆天內交屋，查被上訴人係於八十三年二月一日報開
    工，八十六年十二月十一日交屋，共計一千零四十四天（八十三年三百三十四天
    ，八十四年三百六十五天，八十五年三百四十五天），惟因扣除不可歸責於被上
    訴人之變更用印時間二百六十四天、第二次變更申請時間九十七天，則並未逾約
    定之八百四十日曆天，上訴人請求此部分逾期交屋之損害賠償非有理由，不應准
    許。
  (二)房租補貼六十八萬元部分：
    上訴人主張依合建契約書第二十六條規定，甲方（上訴人）自舊有房屋點交予乙
    方（被上訴人）之日起，乙方同意補貼甲方每戶每月房租二萬元，俟本大樓正式
    交屋日止，終止給付，而被上訴人僅補貼至八十六年九月九日，爰請求自八十六
    年十月一日起至八十八年二月三日交屋日止，約十七個月，請求每人每戶共六十
    八萬元。經查上訴人於八十八年二月三日立據稱．．依約本人應受補貼事宜（如
    後附詳明，即補貼款至八十六年九月九日止）本人已全部收訖等語。（見原審卷
    第一九二頁），上訴人雖陳稱被上訴人遲至八十八年二月三日始完成交屋手續，
    自應補貼至八十八年一月止，上訴人八十八年二月三日有關房租補貼憑據之全文
    為：「有關本人提供南海段肆小段三三一、三三二地號土地合建分屋乙案，依約
    本人應受補貼事宜（如後詳明）本人已全部收訖，恐空口無憑，特立本據為證。
    ：：貳：七十八年十一月十八日合建契約第二十六條每月貳萬捌仟零柒拾貳元至
    八十六年九月九日止」，其括弧既稱「如後詳明」，足稽前言所稱之況收據所言
    之「本人已全部收訖」係指截至八十六年九月九日止之房租補貼等部分，非上訴
    人自承其後之租金補貼亦已全部收領完畢等語。經查被上訴人主張之八十八年二
    月三日交屋不足採，已如前述，而其他地主租金補貼款之請領亦至八十六年九月
    九日止（見本院卷一第二五九、第二六○頁），況依八十八年二月三日約定書所
    載上訴人已從依合建契約本應退還被上訴人之合建保證金，及向被上訴人買得房
    屋之價款中扣抵其房屋室內裝修，若上訴人認其尚有租金補貼款之債權存在，何
　　以不主張續由合建保證金及房屋價款中扣抵？（見原審卷第一八八頁至一九一頁
　　），足證兩造間確已合意房屋之補貼款至八十六年九月九日止無訛，上訴人主張
　　應自八十八年一月止，尚非有據。
  (三)瓦斯管線四萬二千元部分：
    上訴人主張依八十三年一月三十一日之協議書第三條規定「瓦斯錶單獨設立」（
    參原審卷第三十頁背面），被上訴人未依約履行而由上訴人代墊每戶三千元，十
    四戶共計四萬二千元，爰請求被上訴人返還。查上開合建契約雖約明「瓦斯錶單
    獨設立」，惟並未約明何人負擔設立費用，而依該合建契約書附件一第七項之約
    定：「每戶瓦斯配管及安全措施由乙方負責統一裝配」（見原審卷第二十頁背面
    ），是揆諸契約意旨被上訴人依約僅負瓦斯管線裝配之責任，並不包括裝設瓦斯
    錶；復依兩造於八十八年二月三日所簽訂之約定書第七條第十一款約定（見本院
　　卷一第一八二頁）「七樓Ｅ戶之瓦斯錶申請裝錶，若因現有管路因室內變更而無
　　法裝錶，其管路改善由乙方負責」，故兩造僅就七樓Ｅ戶瓦斯管路之改善責任另
　　為約定，其餘縱有請求亦均因協議和解就未裝置瓦斯錶之房屋驗收接管後自不得
　　再為請求，故上訴人復就此部分而為請求，非有理由，不應准許。
  (四)管理費三十三萬九千六百八十二元部分（八十七年三月至八十八年一月）：
    上訴人主張被上訴人於八十八年二月三日始為交屋，其前之管理費，即自八十七
　　年三月起之管理費，自無由上訴人負擔之理，爰訴請被上訴人返還等語，惟查，
　　管理費之收取以所有權人為對象，公寓大廈管理條例第十條第二項前段定有明文
　　，而系爭房屋之起造人名義為上訴人，被上訴人復於八十六年十二月十一日交屋
　　予上訴人已如前述，則上訴人自應自行繳納管理費，則其請求八十七年三月至八
　　十八年一月份止之管理費三十三萬九千六百八十二元，顯屬無據。
　(五)上訴人另起訴主張被上訴人未依八十八年二月三日之約定書第七條約定履行施工
　　之義務，故被上訴人應給付上訴人房屋及水電整修費共八十七萬一百一十三元云
　　云，惟：依八十八年二月三日之約定書第七條規定：「除按前開各款相關之約定
　　外乙方（即被上訴人）就左列各項之後續工程應無償及依期限完成竣工，否則甲
　　方（即上訴人）有權依第四款約定自行施工，除左列各項外之工程概依現狀（含
　　設備及附著物品）由甲方點收、本日起由甲方自行處理，乙方不負任何保管及再
　　施工之責任。」(1)壹樓Ｇ戶、Ｄ戶總開關電箱門不易開關應調整、(2)各戶電視對
　　講機設筒（每戶各壹支）、(3)各戶室內之門鎖、鋁窗鎖，及停車位遙控器柒只、
　　(4)壹樓Ｄ、Ｇ；參樓Ｆ；肆樓Ｆ；拾貳樓Ｂ之消防滅火機，以上乙方應於八十八
　　年三月一日前完成交付及竣工，(5)壹樓Ｄ戶平頂”４Ｐ．Ｖ．Ｃ”管改管工程、
　　(6)拾貳樓Ｂ戶外側之避難平台之磁磚及砌磚工程、(7)柒樓Ｂ戶臥室牆滲水應修繕
　　，以上乙方應於八十八年三月十五日前完成竣工，(8)拾貳樓Ｂ陽台落水改為國產
　　防臭性之落水頭，以上乙方應於八十八年三月三十一日前完成竣工，(9)各戶大門
　　之地栓未裝置，乙方應配合甲方之室內地坪完成日起拾伍日內完成竣工；若大門
　　配件有未盡善者亦應同時完工之、(10)７Ｇ之按摩浴缸應於八十八年三月十五日前
　　完成試車之工程、７Ｇ之瓦斯表申請裝錶若因現有管路因室內變更而無法裝錶其
　　管路改善由乙方負責。茲對照上訴人於所附之估價單可知，實為上訴人就分得房
　　屋之室內裝潢費其所列舉之項目與八十八年二月三日約定書內容並不合，故被上
　　訴人對此部分並無修繕之義務，上訴人雖又稱其他隱有瑕疵仍應依原有約定由被
　　上訴人負其責任云云，惟此為被上訴人所否認，上訴人復未能舉證以實其說，上
　　訴人之請求顯無理由。
六、綜上所述，上訴人起訴請求被上訴人連帶給付九百八十三萬五千七百九十五元及
    其法定利息為無理由，不應准許，其假執行之聲請亦失所附麗，應併予駁回。原
    審為上訴人敗訴之判決，理由雖有部分不同，結論並無二致。上訴意旨指摘原判
    決不當，求予廢棄改判，為無理由，應予駁回。另上訴人減縮請求部分，因撤回
    該部分之訴訟而失其效力，不在本院審究範圍，併此敘明。
七、因本件事證已臻明確，兩造其餘主張陳述及所提證據，均毋庸再予審酌，附此敘
    明。
八、據上論結，本件上訴為無理由，依民事訴訟法第四百四十九條第二項、第七十八
　　條、第八十五條第一項前段，判決如主文。
中　　　華　　　民　　　國　　九十一　　年　　　七　　　月　　二十三 　 日
　　　　　　　　　　　　　　　　　 民事第十五庭
　　                                   審判長法　官　劉　靜　嫻
　　　　　　　　　　　　　　　　　　　　　　 法　官　陳　昆　煇
　　　　　　　　　　　　　　　　　　　　　　 法　官　李　錦　美
右正本係照原本作成。
如不服本判決，應於收受送達後二十日內向本院提出上訴書狀，其未表明上訴理由者
，應於提出上訴後二十日內向本院補提理由書狀（均須按他造當事人之人數附繕本）
上訴時應提出委任律師或具有律師資格之人之委任狀；委任有律師資格者，另應附具
律師及格證書及釋明委任人與受任人有民事訴訟法第四百六十六條之一第一項但書或
第二項（詳附註）所定關係之釋明文書影本。
中　　　華　　　民　　　國　　九十一　　年　　　七　　　月　　二十四 　 日
　　　　　　　　　　　　　　　　　　　　　　 書記官　明　祖　全
附註：
民事訴訟法第四百六十六條之一（第一項、第二項）：
對於第二審判決上訴，上訴人應委任律師為訴訟代理人。但上訴人或其法定代理人具
有律師資格者，不在此限。
上訴人之配偶、三親等內之血親、二親等內之姻親，或上訴人為法人、中央或地方機
關時，其所屬專任人員具有律師資格並經法院認為適當者，亦得為第三審訴訟代理人
。
